【裁判字號】    91,訴,906
【裁判日期】    920612
【裁判案由】    都市計畫法
【裁判全文】
臺中高等行政法院判決                              九十一年度訴字第九○六號
                              .
    原      告  甲○○○
    訴訟代理人  丁○○
                丙○○
                兼右一人送達.
    被      告  苗栗縣政府
    代  表  人  乙○○
    訴訟代理人  戊○○
右當事人間因都市計畫法事件，原告不服內政部中華民國九十一年十月二十四日台內
訴字第○九一○○○七四三八號訴願決定（案號：第0000000000號），提
起行政訴訟。本院判決如左︰
    主  文
原告之訴駁回。
訴訟費用由原告負擔。
    事  實
壹、事實概要：
    緣本件原告因所有坐落苗栗縣後龍鎮○○段一一五二之三地號土地（以下稱系爭
    土地），前經被告於民國（以下同）七十年五月十五日公告發布實施「後龍外埔
    漁港特定區計畫」劃定為學校用地，嗣後並先後辦理二次通盤檢討，均經苗栗縣
    都市計畫委員會、前台灣省都市計畫委員會及內政部都市計畫委員會審議維持原
    計畫案後，分別以七十六年二月六日及八十九年三月十四日公告發布實施。原告
    認後龍鎮之人口已成負成長，應依實際狀況之需要，適當降低公共設施比例，於
    九十一年六月十一日陳情要求將其土地由學校用地變更為「非公共設施保留地」
    ，案經被告以九十一年七月二日府建都字第九一○○○五三八九一號函復：「‧
    ‧‧四本府七十年五月十五日公告『後龍外埔漁港特定區計畫』同時符合都市計
    畫法第二十二條細部計畫書圖應表明事項規定，且均按規定辦理通盤檢討。」原
    告不服，提起訴願，遭訴願不受理之決定，遂提起本件行政訴訟。
貳、兩造之陳述及爭點：
一、原告部分：
  (一)聲明：
    1.訴願決定及原處分關於原告之土地劃為「學校用地」部分均應撤銷。
    2.被告賠償原告新台幣（下同）二十萬元及加計臺灣銀行一年期定期存款利率之
      利息。
    3.訴訟費用由被告負擔。
  (二)陳述：
    1.查被告於七十年五月十五日將原告所有面積五一○平方公尺之系爭土地，劃為
      「學校用地」之公共設施，已嚴重損害原告之權益。又查後龍外埔漁港特定區
      二十年來，人口數逐漸遞減，而且人口數呈現負成長，原告之上開土地為外埔
      國小學校預定用地之西南角邊陲地帶，非屬必要之公共設施用地。原告依據實
      情於九十一年六月十一日依法向被告陳情，請求針對現況予以檢討，撤銷原告
      土地為學校用地，並依法變更為「非公共設施」用地，然被告卻以九十一年七
      月二日府建都字第九一○○○五三八九一號函復均依規定辦理，顯與事實不符
      ，原告遂提起訴願亦遭訴願不受理之訴願決定，被告及訴願機關所為之處分及
      決定實有違法及不當，茲敘述如下：
      (1)「後龍外埔漁港特定區」之都市計畫未依法公告：依據外埔國小遷校情形一
        覽表序號4.被告八十七年九月二十一日以府教國字第八七○○○七○六二八
        號函苗栗縣議會之說明三「‧‧‧為考量在外埔漁港特定區未公告、且限建
        未解決之前，學校無法就地興建或改建，‧‧‧」，由上開函指出，後龍外
        埔漁港特定區未依法公告，已違反都市計畫法第十九條之規定，故「後龍外
        埔漁港特定區」之都市計畫案，自始即為不合法。
      (2)違反都市計畫法第二十六條之規定：被告未依據發展情況並參考人民建議作
        必要之變更。對於非必要之公共設施用地，應予撤銷並變更其使用。苗栗縣
        後龍外埔漁港特定區學校用地之學區為外埔里及海埔里，其二十年前之人口
        數二萬多人，迄今減為二千多人，已呈現遞減現象，被告應針對「後龍外埔
        漁港特定區」都市計畫之非必要之學校用地（外埔國小新建校地），應予撤
        銷或變更減少對於規劃之範圍，以符合實際需求。況且，原告之土地在外埔
        國小學校用地之西南角邊陲地帶，對學校校舍影響不大，建請於都市計畫通
        盤檢討時，將原告之土地面積五一○平方公尺變更為「非公共設施保留用地
        」之「建地」，以符合實際需求，被告應考量民眾之權益，不要與民爭地，
        以造成人民之損失。原告之建議於九十一年六月十日依規定提出陳情，而被
        告未依法定程序將原告意見，提請被告都市計畫委員會討論予以解編；又依
        據被告之答辯狀，「後龍外埔漁港特定區」經被告於七十年五月十五日實施
        後，迄今已二十多年僅辦理二次通盤檢討，已違反都市計畫法第二十六條前
        項：「擬定計畫之機關每五年至少應通盤檢討一次‧‧‧」之規定，依照都
        市計畫法之規定計算通盤檢討次數二十年至少應四次以上，被告辦理都市計
        畫之程序已違法，如何取信於民。而且，依據都市計畫定期通盤檢討實施辦
        法第二條亦規定：都市計畫發布實施後，每五年至少通盤檢討一次，視實際
        情形分期分區就都市計畫法第十五條或第二十二條所規定之事項全部或部分
        辦理。但都市計畫發布實施已屆滿計畫年限或二十五年者，應予全面通盤檢
        討。」被告亦違反都市計畫定期通盤檢討實施辦法之規定。
      (3)外埔國小新建之學校用地大，不符實際需要之公共設施用地，應予解編：依
        被告八十七年二月二十一日府教國字第八七○○一○一四九七號函外埔國小
        ，該校為建校需要，擬徵收後龍鎮○○段一一六八地號等二十四筆土地，面
        積二‧一一○三公頃案。外埔國小目前全校班級數僅為六班，每班平均不到
        二十人，全校學生人數僅約為一百人，而現在規劃之學校用地，卻有二‧一
        一○三公頃之大，相較全省之其他學校，學生人數有上萬人，而校地亦大多
        為二公頃以下，不符合法律之比例原則。而且外埔國小招生之人數，逐年遞
        減，九十一年招生人數，更低於二十人（九十一年度一年級新生僅十三人）
        ，若以此情形類推下去，外埔國小學生人數不多，依據被告八十八年三月十
        二日第八八○○○二一六二八號函外埔國小：研商「外埔國小危險教室處理
        相關事宜」會議紀錄二，教育局余課長報告略謂：因學生人數不多，重新調
        整（廢校）編列預算專車接送學童，至新學校就讀。外埔國小將面臨廢校的
        命運，卻於新建校舍中，不斷擴建校地，對於原規劃如此大面積之學校用地
        ，真是浪費民脂民膏，確有檢討修正減少﹁學校用地﹂之必要。而原告之土
        地面積僅五一○平方公尺，位於學校最外圍地區，且為建地，不會影響該新
        建校地之出入，實無需納編為學校用地之必要。被告未依法定程序處理予以
        解編，顯有失職之處。
      (4)違反都市計畫法第四十九條，徵收地價補償未依徵收毗鄰非公共設施保留地
        （建地）之平均公告土地現值為準，必要時得加成補償之：被告對於徵收外
        埔國小學校用地之土地補償費均按徵收當期之公告現值加五成，採齊頭式平
        等，未按土地實際價值補償，違反都市計畫法第四十九條之規定，即在都市
        計畫區內之公共設施保留地，徵收地價補償應依徵收毗鄰非公共設施保留地
        （建地）之平均公告土地現值為準，必要時得加成補償之。而且，苗栗縣竹
        南科學園區之土地徵收，亦按土地實際價值分級徵收補償，同樣是苗栗縣之
        土地，徵收補償卻採不同標準，顯然徵收地價補償作業亦有不當之處。原告
        之土地位於道路兩側，交通便利，毗鄰之土地為建地，故應依照鄰近建地之
        市價補償原告之損失，以符合都市計畫法第四十九條之規定，並符合土地徵
        收損害補償比例原則之精神。而且這二十年來，由於「後龍鎮外埔漁港特定
        區」都市計畫，已限制了原告之土地使用，無法像毗鄰建地開發，而造成原
        告財產嚴重損失，因此，被告應參照土地實際之價值，予以合理之補償。否
        則，應於都市計畫通盤檢討時，依照毗鄰之建地情況，將原告之土地，由「
        學校用地」變更為非公共設施保留地之「建地」，以符合人民之需求。
      (5)非法動用九二一震災款：外埔國小並非九二一震災區，被告挪用震災款於新
        建校舍，並用此筆震災款徵收原告之土地，經費來源均屬非法，其徵收程序
        亦屬非法，政府違法卻要百姓買單，不符合法律程序原則。
      (6)非法變更地目之嫌：查後龍外埔漁港特定區都市計畫，原告之土地原非學校
        用地，原預定校地由當時省府都市規劃工程單位與本里里民朱平文等簽訂及
        執行都市計畫公設釘樁實體工程。今原告之土地竟被被告規劃為學校用地，
        被告是否有官商勾結、變更地目及圖利原規劃之學校用地地主之情事，實有
        查明之必要。
      (7)未依法公告及通知土地所有權人：又查被告違法將原告之土地變更為學校用
        地之都市計畫案，未依法定程序辦理，且未依法公告，已嚴重侵害原告之財
        產權。而且，依據平均地權條例第六十條之二規定：主管機關於辦理重劃分
        配完畢後，應將分配結果公告三十日，並通知土地所有權人（原告）。被告
        將原告土地辦理重劃分配為學校用地後，未於分配結果公告三十日，通知原
        告，顯亦違反平均地權條例及都市計畫法。
      (8)被告提出資料說明有關被告以八十七年九月二十一日府教國字第八七○○○
        七○六二八號函苗栗縣議會副知外埔國小‥貴會第十四屆第二次臨時會三號
        案‧‧‧「有關外埔國小因民航站、雷達站限建等問題，造成校舍陳舊且無
        法改善」，‧‧‧相對於新校地之徵收非常荒謬。外埔乃是本國非常重要之
        軍事用地，本地之雷達站功能在預警作戰及保障全體國民之生命，因此有限
        建之必要性，然其限建標準為建物之高度，即以雷達站為中心，對其半徑距
        離之建物高度做限制，以舊校相距雷達站約為一千公尺而言，其建築高度可
        達約五至六樓高，相對於欲徵收之新校地距離雷達站約五百公尺，其限制高
        度約僅為三樓高，故其解說誤導學校用地政策，並使得後續政策完全不當。
      (9)內政部訴願決定（不受理）顯有不當；查憲法第一百四十三條第一項所明定
        ，人民依法取得之土地所有權，應受法律之保障與限制。土地徵收係國家因
        公共事業之需要，對人民受憲法保障之財產權，經由法定程序予以強制取得
        之謂，相關法律所規定之徵收要件及程序，應符合憲法第二十三條所定必要
        性之原則。需用土地人依土地法所定徵收程序辦理徵收時，應預先依土地法
        第二百二十四條規定擬具詳細徵收計畫書，附具相關文書，依同法第二百二
        十二條規定聲請核辦，於合法取得人民之私有土地所有權後，即應按照徵收
        計畫開始使用，以實現公用需要之徵收目的。查被告未依法定程序公告都市
        計畫，且未通盤檢討原告非必要之公共設施用地，予以撤銷並變更其使用，
        而於九十一年十一月八日對原告辦理外埔國小徵收校地，均以侵害憲法所保
        障之人民財產權，內政部訴願決定顯有不當，且不合法。
    2.綜上所陳，請撤銷原處分及訴願決定，並飭被告將原告之土地變更為非公共設
      施用地，並請求被告賠償原告之土地，因被告二十多年違法禁建所造成之損失
      二十萬元及加計台灣銀行一年期定期存款利率之利息，使民之損失得以補償。
二、被告部分：
  (一)聲明：原告之訴駁回。
  (二)陳述：
    1.按「訴願法所稱行政處分，係指中央或地方機關就公法上具體事件所為之決定
      或其他公權力措施而對外直接發生法律效果之單方行政行為。經查都市計畫之
      擬定、發布及都市計畫機關依都市計畫法第二十六條規定五年定期通盤檢討，
      並非直接限制一定區域內人民之權益或增加其負擔，不具行政處分之性質」，
      是被告九十一年七月二日府建都字第九一○○○五三八九一號函之內容屬事實
      敘述或理由說明，自非訴願法所稱之行政處分，合先敘明。
    2.後龍外埔漁港特定區計畫，自七十年五月十五日公告發布後，共完成發布公告
      二次通盤檢討（第一次通盤檢討七十六年二月六日，第二次通盤檢討八十九年
      三月十四日）。
    3.按都市計畫法第二十六條規定：「都市計畫發布實施後，不得任意隨時變更。
      但擬定計畫之機關每五年至少應通盤檢討一次，依據發展現況，並參考人民建
      議做必要之變更。對於非必要之公共設施用地，應予撤銷，並變更其使用」。
      本件後龍外埔漁港特定區計畫第二次通盤檢討於八十九年三月十四日完成及發
      布實施，迄今未達五年期限，依都市計畫法第二十六條規定不得任意隨時變更
      。被告於辦理後龍外埔漁港特定區計畫第三次通盤檢時，必依法檢討非必要之
      公共設施用地，提請各級都市計畫委員會參考審議。
    4.依據都市計畫法第十九條規定：「主要計畫（按同法第二十八條規定細部計畫
      亦同）擬定後，送該管都市計畫委員會審議前，應於各該直轄市、縣（市）（
      局）政府及鄉、鎮或縣轄市公所公開展覽三十天，並應將公開展覽之日期及地
      點登報周知；任何公民或團體得於公開展覽期間內，以書面載明姓名或名稱及
      地址，向該管政府提出意見，由該管政府都市計畫委員會予以參考審議，連同
      審議結果及主要計畫一併報請上級政府核定之。該管政府都市計畫委員會審議
      修正，或經上級政府指示修正者，免再公開展覽。」原告指稱外埔國小新建之
      學校用地過大，不符實際需要之公共設施用地，應予解編乙節，經查被告已依
      都市計畫法之規定，將原告意見於後龍外埔漁港特定區計畫（第二次通盤檢討
      ）提請被告都市計畫委員會、前台灣省都市計畫委員會及最終內政部都市計畫
      委員會審議，均未通過原告之提案。嗣被告並以九十一年十二月二日府建都字
      第九一○○一一四四二○號函知原告在案。
    5.原告指稱「後龍外埔漁港特定區」之都市計畫未依法公告，被告否認，且依被
      告八十五年八月二十九日府建都字第○九六八九一號函及八十五年八月二十六
      日府建都字第三六六號函，可知被告曾公告徵求意見及舉辦說明會在案，顯然
      被告八十七年九月二十一日府教國字第八七○○○七○六二八號函說明三中有
      關「未公告」部分，係屬誤解。
    6.原告指稱被告非法動用九二一震災款部分，經查被告已於九十一年九月三日，
      以府教國字第九一○○○八一五六九號函答復原告在案，該函說明七略謂：「
      至於對於新建校舍動用震災款乙節，查係該校原校區建築物耐震能力經本府派
      員評估係數為六一‧三，符合教育部為震災重建學校以外，其他防震能力不足
      之學校予以全面改善之規定。且原校地位於後龍外埔國小漁港特定區計畫，大
      部分土地被劃分為市○○地○道路用地，不符設校最適規模及經濟效益。」另
      有關校地徵購經費，係被告逐年編列預算支應。
    7.綜上所述，原告所陳不服被告將原告所有後龍鎮○○段一一五二之三地號土地
      劃為學校用地及被告九十一年七月二日府建都字第九一○○○五三八九一號函
      處分，被告並無違誤之處，請駁回其訴以維法紀。
    理  由
壹、本件原告訴之聲明原為：「訴願決定及原處分關於原告之土地劃為「學校用地」
    及強制徵收部分均應撤銷。」嗣經變更追加聲明如事實欄所載，被告無異議而為
    本案言詞辯論，應視為同意原告之變更追加，依行政訴訟法一百十一條第一項規
    定，本件應准原告之變更追加，合先敘明。
貳、關於原告聲明第一項部分：
  一、按行政機關對於人民依法申請為行政處分之案件所作之函復，屬駁回而為行政
      處分，抑或屬事實敘述或理由說明而為觀念通知，應從實質上是否拒絕而認定
      ，非以形式上有無駁回之諭示而判斷。本件原告於九十一年六月十一日提出「
      陳情書」略謂：「本人土地位於苗栗縣後龍鎮○○段地號一一五二之○○○三
      ，面積五一○平方公尺，於『後龍鎮外埔漁港特定區』都市計畫案中，被劃為
      『學校用地』之公共設施，已嚴重損害本人之權益‧‧‧建請依都市計畫法第
      二十六條之規定，擬定計畫機關每五年至少應通盤檢討一次，‧‧‧參考人民
      建議作必要之變更‧‧‧懇請貴府撤銷本人土地『學校用地』之用途，變更為
      『非公共設施』用地。‧‧‧」雖原告使用「陳情書」之名義，惟依其記載內
      容觀之，其真意應係要求被告就其所有之系爭土地變更都市計畫，由「學校用
      地」變更為「非公共設施用地」，亦即請求被告就公法上具體事件為一對外發
      生法律效果之單方行政行為，其性質即係請求被告應為行政處分。被告九十一
      年七月二日府建都字第九一○○○五三八九一號函文，雖未明文駁回原告之請
      求，惟其記載略以：「主旨：有關台端陳情本府七十年五月十五日公告之『後
      龍鎮外埔漁港特定區計畫』將台端之土地劃為學校用地，建議變更為『非公共
      設施保留地』案，復如說明‧‧‧說明：‧‧‧四、本府七十年五月十五日公
      告之『後龍鎮外埔漁港特定區計畫』同時符合都市計畫法第二十二條細部計畫
      書圖應表明事項規定，且均按規定辦理通盤檢討。」究其涵意，實質上已拒絕
      原告之請求，依據首揭說明，自應認係一行政處分，被告答辯及訴願決定認系
      爭函文非行政處分，尚有未洽，不足採取。又本件原告雖引用都市計畫法第二
      十六條，惟依其「陳情書」、訴願書及訴訟意旨觀之，均係「請求被告變更都
      市計畫，將其所有之系爭土地變更為非公共設施用地」，參照司法院釋字第一
      五六號解釋意旨，變更都市計畫如直接限制特定人民之權利，即具有行政處分
      之性質，被告誤以原告係請求定期通盤檢討都市計畫，不具行政處分之性質，
      認系爭函文非屬行政處分乙節，亦有誤會。
  二、原告聲明雖記載：1.訴願決定及原處分關於原告之土地劃為「學校用地」部分
      均應撤銷‧‧‧。然解釋意思表示應探求當事人之真意，如前所述本件原告自
      提出「陳情狀」起，迄本件起訴狀理由所載，均係請求被告變更都市計畫，且
      本件原處分（即被告九十一年七月二日府建都字第九一○○○五三八九一號函
      ），僅係答復原告之「陳情書」，其內容除有否准原告申請之意涵外，主要係
      敘明七十年五月十五日公告之「後龍鎮外埔漁港特定區」都市計畫符合都市計
      畫法之規定，並非於該函將原告之土地劃為「學校用地」，探求原告上開聲明
      之真意應係請求：被告應將原告所有坐落苗栗縣後龍鎮○○段一一五二之三號
      經都市計畫劃為「學校用地」之土地變更都市計畫為「非公共設施用地」，是
      以原告此部分訴訟之性質應係課以義務訴訟，解釋其聲明之真意應係：訴願決
      定及原處分均撤銷。被告應將原告之土地經劃為「學校用地」部分變更都市計
      畫為公共設施用地。
  三、經查，都市計畫法第二十六條雖規定：擬定都市計畫之機關每五年應通盤檢討
      一次，依據發展情況並參考人民之建議作必要之變更，對於非必要之公共設施
      用地，應予撤銷並變更其使用，惟都市計畫依都市計畫法第三條規定，係對一
      定地區內有關都市生活之經濟、交通等因素通盤考慮，並對土地作合理之規劃
      而言，且依同法第二十六條規定，都市計畫發布實施後，不得任意變更，是否
      變更都市計畫應由擬定計畫之機關就各種發展狀況、人民建議等各種因素通盤
      檢討規劃，一般人民雖可提出建議供主管機關作為檢討規劃之參考，惟因都市
      計畫之變更為都市計畫事業之一系列程序之一環，具有高度之行政上及技術上
      之裁量權，人民並無主動請求變更都市計畫之實體上請求權存在。本件原告就
      其所有系爭土地請求變更都市計畫，被告以其業將原告之意見經由提案，於後
      龍外埔漁港特定區計畫第二次通盤檢討時，提請被告都市計畫委員會、前台灣
      省都市計畫委員會及內政部都市計畫委員會審議，均未獲通過原告之提案等由
      ，否准原告之申請，尚非無據。訴願決定為不受理之決定雖有未洽，惟應駁回
      原告訴願之結論並無二致，仍應予維持，原告訴請撤銷訴願決定及原處分，並
      請求命被告就系爭土地為變更都市計畫之處分均無理由，應予駁回。至原告主
      張「後龍鎮外埔漁港特定區」都市計畫未經依法公告乙節，查該都市計畫是否
      經合法公告，係原都市計畫合法與否，及得否對之請求救濟之問題；另徵收補
      償之金額是否違法，為徵收補償之行政處分合法與否之問題，均屬本件行政處
      分以外之其他行政行為，原告並未以之為訴訟標的，係屬別一事件，均與本件
      變更都市計畫之申請是否有理由之結論不生影響。
、關於原告聲明第二項部分：原告另請求被告賠償原告二十萬元並加計利息部分，
    係主張被告對系爭土地二十多年來違法禁建，造成原告損失，應依國家賠償法予
    以補償。惟所謂禁建並非系爭否准變更都市計畫之處分所造成，且系爭處分並無
    違誤已如前述，本件原告合併提起國家賠償之訴訟自失所附麗，原告此部分訴訟
    亦屬無據，應併予駁回。
肆、本件事證已臻明確，兩造其餘主張陳述及所提之證據，於判決之結果不生影響，
    不再一一論述，併此敘明。
據上論結，本件原告之訴為無理由，依行政訴訟法第一百九十五條第一項後段、第九
十八條第三項前段，判決如主文。
中    華    民    國    九十二      年      六        月      十二      日
                 臺 中 高 等 行 政 法 院   第 三 庭
                                審 判 長 法  官  王  茂  修
                                         法  官  莊  金  昌
                                         法  官  許  金  釵
右正本證明與原本無異。
如不服本判決，應於判決送達後二十日內向本院提出上訴書狀，其未表明上訴理由者
，應於提起上訴後二十日內向本院提出上訴理由書（須依對造人數附具繕本）；如於
本判決宣示或公告後送達前提起上訴者，應於判決送達後二十日內補提上訴理由書（
須附繕本）。未表明上訴理由者，逕以裁定駁回。
提起上訴應預繳送達用雙掛號郵票拾份（每份三十四元)。
中    華    民    國    九十二      年      六        月      十二      日
                                         法院書記官  蔡逸媚


司法院資訊處製作；財團法人民間司法改革基金會備份。
